最高法院刑事判決　　　　　　　一○○年度台上字第八三○號
上　訴　人　林俊達
選任辯護人　吳秀菊律師
上　訴　人　白金豪
選任辯護人　李世才律師
上列上訴人等因違反銀行法案件，不服台灣高等法院台中分院中
華民國九十七年十一月十三日第二審判決（九十七年度金上訴字
第一九四四號，起訴案號：台灣台中地方法院檢察署九十六年度
偵字第九五○五號），提起上訴，本院判決如下：
    主  文
原判決關於林俊達、白金豪部分撤銷，發回台灣高等法院台中分
院。
    理  由
本件原判決認定：上訴人林俊達、白金豪及已判刑確定之蔡明曜
均明知除法律另有規定者外，非銀行不得經營辦理國內外匯兌業
務，詎林俊達、蔡明曜竟共同基於非法辦理匯兌業務之犯意聯絡
，白金豪亦基於非法辦理匯兌業務之犯意，林俊達、蔡明曜均自
民國九十五年一月間起，白金豪則自九十年間起，分別以自定之
匯率，未經主管機關許可，接受不特定客戶之委託，從事與中國
大陸地區兩地間之匯兌業務，其兌換方式為：人民幣換新台幣者
，係由兌換人將人民幣匯入渠等指定之大陸地區帳戶，渠等再將
新台幣匯入兌換人所指定之台灣帳戶；新台幣換人民幣者，係由
兌換人將新台幣匯入渠等指定之台灣帳戶，渠等再將人民幣匯入
兌換人指定之大陸地區帳戶，而以此方式，辦理新台幣與人民幣
之雙向匯兌業務。嗣台商王大有於九十六年一月十六日晚上在大
陸廣東省深圳巿，遭李秉暉（另案通緝中）等人持槍擄走，李秉
暉旋於翌日向王大有在台家屬勒贖新台幣八千萬元，李秉暉為將
所取得之新台幣贖金匯兌為人民幣，乃：(一)透過「魏信彬」之不
詳年籍男子於同月十七日晚上，向林俊達表明急需以新台幣兌換
人民幣，林俊達與蔡明曜隨即基於上揭犯意聯絡，由蔡明曜以借
款名義，向大陸地區台商林永欽等人調集人民幣約三百八十萬元
，並向該等台商取得如原判決附表（下稱附表）編號一所示之台
灣地區帳戶，交由林俊達轉「魏信彬」告知李秉暉，李秉暉即於
同月十八日，指示王大有之家屬陸續將如附表編號一所示之贖款
，分別匯入各該台灣地區帳戶後，林俊達旋即於翌日通知蔡明曜
將所調得之人民幣三百八十萬元，通知林永欽等匯入李秉暉所指
定之大陸地區人民王靜在大陸農業銀行、工商銀行之帳戶內。(二)
李秉暉向友人林奇甫（業經判決無罪確定）表明急需以新台幣兌
換人民幣，林奇甫除自己經由亦有匯兌需求之台商周慶隆等人為
李秉暉辦理匯兌行為外，亦告知從事地下匯兌業務之白金豪，白
金豪遂向大陸地區台商侯義東、侯瑞龍等人調集人民幣，並將侯
義東、侯瑞龍等人所提供如附表編號二所示之台灣地區帳戶告知
李秉暉，嗣李秉暉即於同月十八日，指示王大有之家屬陸續將如
附表編號二所示之贖款，分別匯入各該台灣地區帳戶後，白金豪
隨即指示侯義東、侯瑞龍將人民幣一百八十萬八千五百十元匯入
李秉暉指定之大陸地區帳戶內等情。因而撤銷第一審關於上訴人
等部分之判決，改判論處林俊達共同犯銀行法第一百二十五條第
一項前段之非法經營銀行業務罪刑，論處白金豪犯銀行法第一百
二十五條第一項前段之非法經營銀行業務罪刑，固均非無見。
惟查：(一)、原判決理由中先後論述「林俊達係主動出面向警方說
明案情而製作警詢筆錄，……林俊達於警詢就所涉從事地下匯兌
一事亦坦承不諱」、「林俊達之選任辯護人雖以：……林俊達在
檢警機關尚未查知前，即主動前往說明事實，意欲解釋自己及相
關友人之清白，卻遭以被告身分傳喚交保……而有關本案地下匯
兌之情節，亦係經由被告林俊達自行陳述」（見原判決第五頁第
十四至十六行、第六頁第九至十一行及倒數第三至二行）。依此
理由記載及蔡明曜之警詢筆錄所示（見警卷第一七一頁），林俊
達似係未經警方傳喚通知前，即於九十六年一月二十九日自大陸
搭機趕回台灣，並在翌（三十）日十四時許與蔡明曜主動至內政
部警政署刑事警察局中部中心偵六隊，就其所涉犯嫌向警方說明
，且於同日十八時三十分接受警方詢問時，坦承有從事地下匯兌
業務。則警方於詢問林俊達、蔡明曜之前，究是否已知悉林俊達
涉有違反銀行法第一百二十五條第一項前段之非法經營銀行業務
罪嫌？即關乎林俊達有無自首之認定，及得否適用刑法第六十二
條規定減輕其刑之判斷，於林俊達之利益自有重要關係。原審未
進一步釐清審認，並在判決理由內為必要之說明論述，遽行審結
，非無調查未盡及判決理由不備之違誤。(二)、無證據能力之證據
，固不得作為判斷之依據，其有證據能力者，亦須經合法調查程
序，始得作為判斷之依據，此觀刑事訴訟法第一百五十五條第二
項規定：「無證據能力、未經合法調查之證據，不得作為判斷之
依據」自明。又刑事訴訟法第一百六十六條以下規定之交互詰問
，屬人證調查證據程序之一環，與證據能力係指符合法律規定之
證據適格，亦即得成為證明犯罪事實存否之證據適格，其性質及
在證據法則之層次並非相同。而被告、辯護人詰問權之行使與否
，係有權處分，如欲行使，則證人於審判中，應依法定程序到庭
具結陳述，並接受被告或辯護人等之詰問，其陳述始得作為認定
被告犯罪事實判斷之依據（參照司法院釋字第五八二號解釋），
否則如未進行交互詰問之調查證據程序，使被告或辯護人行使反
對詰問權，該有證據能力之證人陳述，即不得作為判斷之依據。
又當事人聲請調查之證據未予調查，又未認其無調查之必要，以
裁定駁回或於判決理由內予以說明，其踐行之訴訟程序，即難謂
為適法。再者，當事人聲請調查之證據若與待證事實有重要關係
，就案情確有調查之必要，原審如未加以調查，則又有應於審判
期日調查之證據而未予調查之違法。原判決雖以侯義東、侯瑞龍
在偵查中經具結之證言，「並無顯有不可信之情況」，而謂「應
認渠等所為之陳述皆有證據能力」，並採侯義東、侯瑞龍在偵查
中之證言，資為白金豪有本件犯行之主要論證（見原判決第五頁
第一至六行、第十一頁第一至十三行、第十三頁第十二至十六行
）。惟侯義東、侯瑞龍於審判中均未到場作證，而侯瑞龍在警詢
時則陳稱「在台灣有收到匯款後再把大陸的廢五金貨物賣給白金
豪」等語（見警卷第二八六頁），白金豪在原審除以侯瑞龍在警
詢時之證詞彈劾侯瑞龍、侯義東在偵查中供證之憑信性外，並聲
請傳喚侯義東、侯瑞龍到庭予以詰問（見原審卷第三四至三六頁
、第一○三頁反面、第一七○頁反面）。惟原審未予傳喚，亦未
在判決中敘明無須再為此部分調查之理由，即以侯義東、侯瑞龍
在偵查中所供而未經踐行證據調查程序之證言，作為判斷之基礎
，依前揭說明，要難認係適法。上訴意旨分別指摘原判決不當，
非無理由，因原判決上述之違背法令，影響於事實之確定，本院
無從據以自為裁判，應將原判決關於上訴人等部分撤銷，發回原
審法院更為審判。
據上論結，應依刑事訴訟法第三百九十七條、第四百零一條，判
決如主文。
中    華    民    國  一○○  年    二    月  二十四  日
                      最高法院刑事第四庭
                          審判長法官  謝  俊  雄  
                                法官  陳  世  雄  
                                法官  魏  新  和  
                                法官  徐  文  亮  
                                法官  吳  信  銘  
本件正本證明與原本無異
                                      書  記  官  
中    華    民    國  一○○  年    三    月    二    日
                                                      K